【裁判字號】    89,台上,5180
【裁判日期】    890831
【裁判案由】    偽造文書
【裁判全文】
最高法院刑事判決                              八十九年度台上字第五一八○號
    上  訴  人  甲○○
右上訴人因偽造文書案件，不服台灣高等法院中華民國八十六年十二月十日第二審更
審判決（八十六年度上更(一)字第四九二號，起訴案號：台灣台北地方法院檢察署八十
四年度偵字第七○二三號），提起上訴，本院判決如左：
    主  文
原判決撤銷，發回台灣高等法院。
    理  由
本件原判決認定上訴人甲○○基於意圖為自己不法所有之概括犯意，假藉民間互助會
詐取金錢，於民國八十三年一月二十日，召集如原判決附件(一)所示互助會，冒用如原
判決附件(一)所示編號五容豪公司、編號十四周廷樞、編號十六陳信吉名義參加互助會
，虛列其等名稱於互助會單上，騙使其他會員（上訴人經營之盈笙企業有限公司除外
）參加互助會，並於八十三年四月、六月、七月、八月、九月、每月二十日，在台北
市○○路○段一四五號十一樓開標時，連續五次，依序書寫如該附件編號十六陳信吉
、編號三晶英企業公司、編號十四周廷樞、編號五容豪公司、編號四晶英企業公司之
名字及願支付之利息金額，偽造標單，冒標會款，詐取金錢，致生損害於前開名義被
冒標之人及活會會員。其又基於同一概括犯意，於八十三年八月十五日，召集如原判
決附件(二)所示互助會，冒用如該附件所示編號四、五晶英公司、編號八陳信吉、編號
九林柏梧、編號十五林承鴻、編號十六林蘭英名義參加互助會，並虛列其等名稱於互
助會單上，騙使其他會員（盈笙公司除外）參加互助會，並於八十三年十二月十五日
、八十四年一月十五日，在前開同一場所開標時，連續二次依序以同上方法偽造如該
附件所示編號九林柏梧、編號八陳信吉名義之標單，冒標會款，詐取金錢，致生損害
於各該被冒標之人及活會會員。迄八十四年三月八日上訴人所簽發之支票退票，該二
互助會停標，異格公司、陳壽全（鎖寶公司代表人）始知受騙等情。因而撤銷第一審
判決，改判仍論處上訴人連續行使偽造私文書，足以生損害於他人罪刑，固非無見。
惟查：(一)、有罪判決書所記載之犯罪事實，為論罪科刑適用法律之基礎，故凡與適用
法令有關之重要事項，必須詳加認定，明確記載，然後於理由內敘明犯罪事實所憑之
證據及認定之理由，始足為適用法令之依據。原判決事實欄僅認定記載上訴人偽造如
原判決附件(一)編號十六、三、十四、五、四陳信吉等五人及附件(二)編號九、八林柏梧
等二人之標單，冒標會款，詐取金錢。惟對於上訴人偽造「標單」之內容如何？每次
冒標所出之利息若干？詐取那些活會會員若干款項？均未詳加調查究明，並於事實欄
內為明確之認定記載，已不足為適用法律之依據，並有調查未盡之可議。(二)、有罪之
判決書，對被告有利之證據不採納者，應說明其理由，為刑事訴訟法第三百十條第二
款所明定。故有罪判決書對於被告有利之證據，如不加採納，必須說明其不予採納之
理由，否則即難謂無判決不備理由之違誤。是事實審法院應於審判期日就被告否認犯
罪所為有利之辯解事項與證據，予以調查，而於有罪判決理由內詳加論列，否則率行
判決，即屬於法有違。上訴人始終否認有冒標會款之犯行，在原審辯稱伊招會、標會
都是以電話連絡，向無問題，至最後被訴冒名招會之二會，亦均以電話連絡會員同意
加入，而告訴人晶英公司葉順英、異格公司黃如愛等亦均陳稱招會、標會都以電話連
絡，並未寫標單標會，足證上訴人無偽造標單冒標情事等語（原審法院上更(一)字卷第
三十五頁背面、第三十六頁正面）。參以證人陳國崑亦證稱：「我親自去標，都沒有
標到，都沒有看到標單，都是用電話告之。」等語（原審法院上更(一)字卷第三十頁正
面）。實情如何？前開互助會標會款時，是否均以電話連絡而無書寫標單標會之情形
？此與上訴人是否有偽造標單冒標會款之認定至有關係。又上訴人茍有偽造標單冒標
會款，則所謂標單究竟有無載明「標單」字樣？或僅依習慣書寫標會者願出之利息及
標會者之姓名？亦攸關標單是否為私文書或準私文書之認定，原審對於上訴人前開有
利辯解，未詳加調查，根究明白，遽予判決，尚嫌速斷，其審理猶有未盡，並有理由
不備之可議。(三)、刑事訴訟法第九十五條第一款規定（八十六年十二月十九日修正前
為同條第一項、第二項之規定）「訊問被告應先告知犯罪嫌疑及所犯所有罪名，罪名
經告知後，認為應變更者，應再告知。」，乃犯罪嫌疑人及被告在刑事程序上受告知
及聽聞之權利，為行使防禦權之基本前提，旨在使犯罪嫌疑人及被告能充分行使防禦
權，以維程序之公平。原審於審判期日訊問上訴人時未為此項告知，有其審判筆錄可
稽，其所踐行之訴訟程序亦有可議。上訴意旨指摘原判決不當，尚非全無理由，應認
仍有撤銷發回更審之原因。
據上論結，應依刑事訴訟法第三百九十七條、第四百零一條，判決如主文。
中      華      民      國    八十九    年      八      月    三十一    日
                              最高法院刑事第五庭
                                  審判長法官  董  明  霈
                                        法官  丁  錦  清
                                        法官  林  茂  雄
                                        法官  王  居  財
                                        法官  張  祺  祥
      右正本證明與原本無異
                                              書  記  官
中      華      民      國    八十九    年      九      月      六      日


司法院資訊處製作；財團法人民間司法改革基金會備份。
